【裁判字號】    92,簡抗,7
【裁判日期】    920704
【裁判案由】    停止執行
【裁判全文】
臺灣臺北地方法院民事裁定                            九十二年度簡抗字第七號
    抗  告  人  東源建設股份有限公司
    法定代理人  乙○○
    訴訟代理人  李明洲  律師
    被抗告人    甲○○
    訴訟代理人  柏有為  律師
右抗告人因與相對人間請求停止執行事件，抗告人對於民國九十一年十一月十九日臺
灣臺北地方法院簡易庭九十一年度北簡聲字第五二○號裁定提起抗告，本院裁定如左
：
    主  文
原裁定廢棄。
被抗告人於原審之聲請駁回。
第一、二審聲請程序費用由被抗告人負擔。
    理  由
一、按強制執行程序開始後，除法律應有規定外，不停止執行，有回復原狀之聲請，
    或提起再審或異議之訴，或對於和解為繼續審判之請求，或提起宣告調解無效之
    訴、撤銷調解之訴，或對於許可強制執行之裁定提起抗告時，法院因必要情形或
    依聲請定相當並確實之擔保，得為停止強制執行之裁定，強制執行法第十八條定
    有明文；又發票人主張本票係偽造、變造者，應於接到本票強制執行裁定後二十
    日之不變期間內，對執票人向為裁定法院提起確認之訴，發票人證明已依前項規
    定提起訴訟時，執行法院應停止強制執行，但得依執票人聲請，許其提供相當擔
    保，繼續強制執行，亦得依發票人聲請，許其提供相當擔保，停止強制執行，上
    開意旨，亦為非訟事件法第一百零一條所明定。
二、本件抗告意旨略以：相對人於九十一年二月底接奉本院九十一年度票字第七一九
    四號准予本票強制執行之裁定後，遂以本票債權係偽造、變造以外之理由，即以
    本票債權已經抵銷為由，提起確認本票債權不存在之訴訟，經本院民事執行處以
    九十一年度北簡字第四六九六號受理在案，嗣接奉本院九十一度執字第三八○八
    四六號執行命令，禁止相對人收與對訴外人安泰商業銀行股份有限公司新店分行
    之債權，認該執行命令將造成相對人難以回復之損害，遂依最高法院八十五年度
    台抗字第一三七號判決意旨及強制執行法第十八條規定聲請停止執行，並經本院
    裁定暫予停止在案。惟按司法院八十三年六月十六日（八三）院台廳民一字第一
    一○○五號函意旨可知，就本票裁定聲請強制執行之情形，除發票人依非訟事件
    法第一百零一條規定，對執票人提起確認之訴，法院得依發票人之聲請，許其提
    供相當擔保，停止執行外，法律並未規定對准許本票強制執行之裁定，提起確認
    本票債權不存在之訴，法院得為停止強制執行之裁定；然相對人既對系爭本票之
    真正並不爭執，自應依法清償，又況相對人以本票債權係偽造、變造以外之理由
    ，即以本票債權已經抵銷為由，據以聲請強制執行，顯與強制執行法第十八條、
    非訟事件法第一百零一條第二項之規定不符，亦不得準用公證法第十一條第三項
    之規定，另又與大法官會議釋字第一八二號解釋意旨有別，自不應准許。再者，
    債務人提起確認本票債權不存在之訴，得否聲請裁定停止執行，迭經六十四年、
    六十八年及八十三年之法律座談會見解偏向否定說，且由強制執行法於八十五年
    十月九日修正時並未將其納入可知，前開情形係立法者有意排除，顯無法律漏洞
    之疑異，又強制執行法及非訟事件法均屬公法之性質，自不得類推適用，從而，
    相對人自據此主張停止執行，顯無理由。
三、經查，本件被抗告人於原審稱其於九十一年二月底接獲本院九十一年度票字第七
    一九四號准予本票強制執行之裁定，然該本票債權已經抵銷，是以其乃就該本票
    提起確認本票債權不存在之訴，業經本院以九十一年度北簡字第四六九六號受理
    在案，詎嗣後竟接獲本院九十一年度執字第三○八四六號執行命令，禁止其收取
    對訴外人安泰商業銀行股份有限公司新店分行之存款債權，因該執行命令將造成
    其難以回復之損害，遂援引最高法院八十五年台抗字第一三七號判決意旨及強制
    執行法第十八條之規定，聲請裁定停止執行，而本院於九十一年十一月十九日以
    九十一年度北簡聲字第五二○號裁定准許被抗告人於提供新台幣六百萬元擔保後
    ，停止本院九十一年度執字第三○八四六號執行事件之強制執行程序。綜觀本件
    兩造所爭議者，主要即在於債務人提起確認本票債權不存在之訴後，得否援引強
    制執行法第十八條及非訟事件法第一百零一條規定，以供擔保方式停止強制執行
    程序之執行？此一問題所以衍生爭議，主要原因即在於強制執行法第十八條第一
    項規定強制執行程序開始後，除法律應有規定外，不停止執行，而得聲請停止執
    行之情形，依該條第二項規定，僅限於下列諸項：(一)回復原狀之聲請；(二)提起再
    審或異議之訴；(三)對於和解為繼續審判之請求；(四)提起宣告調解無效之訴；(五)撤
    銷調解之訴；(六)對於許可強制執行之裁定提起抗告等。若有上揭六種情形時，法
    院因：(一)必要情形，或(二)依聲請定相當並確實之擔保，得為停止強制執行之裁定
    。再依非訟事件法第一百零一條規定，在發票人主張：(一)本票係偽造、變造者，
    且，(二)證明於接到本票強制執行裁定後二十日之不變期間內，對執票人向為裁定
    法院提起確認之訴時，執行法院應停止強制執行。綜觀上開二法條規定，並無所
    謂債務人於提起確認本票債權不存在之訴時，得否聲請停止強制執行程序之執行
    規定。究竟此種未就「提起確認本票債權不存在之訴時，得否聲請停止強制執行
    程序之執行」為明文規定之情形，屬立法疏漏，抑或刻意排除，歷年來見解不一
    ，莫衷一是，若認屬於前者，則可透過類推適用之方式，援引強制執行法第十八
    條及非訟事件法第一百零一條規定，聲請裁定停止強制執行程序之執行；惟若認
    為屬於後者，則認為法律既然刻意疏漏，即不得透過類推解釋之方式適用上開二
    法之規定，進而聲請停止強制執行程序之執行。
四、按票據法第一百二十三條規定，執票人向本票發票人行使追索權時，得聲請法院
    裁定後強制執行。考其立法目的，在於強化本票之流通性，是以，聲請人執本票
    聲請強制執行者，依強制執行法第四條第一項第六款規定，得為強制執行之名義
    。為使本票之流通性得以實現，並加強本票發票人於簽發本票時慎重其事，相關
    法律規定之配合即屬必要，設若發票人於簽發本票後，嗣後猶得任意對流通在外
    之本票以提起確認本票債權不存在之訴之方式，瓦解票據法第一百二十三條規定
    ，則關於強化本票流通性之立法目的即無法達成，是就票據法第一百二十三條此
    一特別規定（相對於無類似規定之支票、匯票）而言，自以不得因提起確認本票
    債權不存在之訴而主張可以停止強制執行程序之執行此一說法較為允當，此其一
    。又關於此種未明文規定究屬立法疏漏抑或刻意排除之爭議，早已存於實務界，
    此由本件雙方所提出之補充資料可窺其端倪。而強制執行法自八十五年迄今歷經
    多次修改，非訟事件法迄八十八年間修訂公佈時為止，關於提起「確認本票債權
    不存在之訴」此一情形可否列入得聲請停止強制執行程序之執行此一問題，均未
    同時修法明示列入，足徵立法者係刻意排除此種情形得作為聲請停止強制執行程
    序之執行事項，質言之，立法者迄今仍認為縱使提起確認本票債權不存在之訴，
    亦不得援引作為聲請停止強制執行程序之依據。是以，在無法源依據下，類推適
    用強制執刑法第十八條第二項及非訟事件法第一百零一條第二項規定，准許以提
    起確認本票債權不存在之訴此一理由作為停止強制執行程序之事由者，無疑僭越
    立法者之職權，且對於票據法第一百二十三條規定之立法目的亦造成排斥之效果
    ，此種解釋方法顯非允當，亦屬乏據，此其二。本院本於上揭見解，認為法律既
    無明文規定在發票人提起確認本票債權不存在之訴時，得停止強制執行程序之執
    行，依強制執刑法第十八條第一項及票據法第一百二十三條規定意旨，自不得准
    許停止強制執行程序之聲請。原審認為得依類推適用之解釋方式，准許被抗告人
    提供擔保後，停止強制執行程序之執行，容有未洽，其所為准許之裁定，自嫌乏
    據，抗告人不服原審裁定，提起本件抗告，為有理由。從而，原審裁定應予廢棄
    ，另由本院為如主文所示之裁定。
五、依強制執行法第三十條之一、民事訴訟法第四百三十六條之一第三項、第四百九
    十二條第二項、第七十八條，裁定如主文。
中      華      民      國    九十二    年      七      月      四      日
                                    臺灣臺北地方法院民事第二庭
                                            審判長法  官  丁蓓蓓
                                                  法  官  洪純莉
                                                  法  官  汪漢卿
右正本證明與原本無異
本裁定不得抗告
中      華      民      國    九十二    年      七      月      四      日
                                                  書記官  王  儀


司法院資訊處製作；財團法人民間司法改革基金會備份。
